臺灣高等法院高雄分院刑事判決　　　　　94年度上易字第89號
上　訴　人
即　被　告　丙○○
上列上訴人因被告侵占等案件，不服臺灣高雄地方法院91年度易
字第3589號中華民國93年12月31日第一審判決（起訴案號：臺灣
高雄地方法院檢察署91年度偵字第8303、9280、12525 號），提
起上訴，本院判決如下：
    主  文
原判決撤銷。
丙○○連續違反區域計畫法第21條規定不依限恢復土地原狀，處
有期徒刑陸月，如易科罰金，以參佰元折算壹日。
    事  實
一、丙○○於民國90年12月27日與甲○○（另由檢察官為不起訴
    處分）簽立土地租賃契約書，向甲○○承租坐落高雄縣旗山
    鎮○○段地號第2096、2096-1地號2 筆土地，租賃期間自91
    年1 月1 日起至95年12月31日止；於90年12月28日與乙○○
    簽立土地租賃契約，向乙○○承租坐落高雄縣旗山鎮○○段
    地號第2015地號土地，租賃期間自91年1 月1 日起至93年12
    月31日止，雙方約定丙○○得開挖上開土地。詎丙○○明知
    上述土地均業經主管機關即高雄縣政府依區域計畫法第15條
    編定為特定農業區農牧用地，未經申請核准，不得違反土地
    管制而擅自挖採土石，竟以成立休閒釣魚場、文化館、養蝦
    場而整地為名，未經申請核准，基於概括之犯意，於91年1
    月間某日起，將上述甲○○所有之2 筆土地發包給不知情之
    丁○○，由丁○○僱請不詳姓名年籍之成年人數人，復於同
    年3 月20日以每日工資新台幣（下同）1 萬元之代價僱用不
    知情之張敦仁，在甲○○所有之上述2 筆土地現場使用挖土
    機挖採土石，挖採面積各約為3250平方公尺、深約4 公尺；
    1035平方公尺、深約4 公尺，而違反非都市土地分區使用管
    制，嗣經高雄縣政府查獲後，於91年1 月29日以府地用字第
    0910012084號函通知，限令甲○○應於91年2 月28日前自行
    恢復土地原狀，經由甲○○將上開通知轉給丙○○知悉，再
    經由高雄縣政府以91年3 月8 日以府地用字第091003 4890
    號函知丙○○應依上開函示辦理恢復原狀後，詎丙○○不予
    置理，經高雄縣政府人員於同年3 月27日前往現場堪查，仍
    未依限將土石回填恢復土地原狀。另於91年1 月中旬某日起
    ，僱請不知情之蘇建發，在上述乙○○所有之土地上以挖土
    機挖取土石約一星期，挖採約面積3,430 平方公尺，平均深
    度7 公尺，而違反非都市土地分區使用管制，嗣經高雄縣政
    府查獲後，於91年5 月2 日以府地用字第09 10070243 號函
    通知，限令其應於文到後一星期內自行恢復土地原狀，詎丙○○於收受前開函文後，仍置之不理，經高雄縣政府於同年
    5 月14日派員赴現場實地勘查結果，仍未依限將土石回填恢
    復土地原狀。
二、案經高瑞隆、高燈增、乙○○訴由高雄縣政府警察局旗山分
    局報告及甲○○訴請暨高雄縣政府函送臺灣高雄地方法院檢
    察署檢察官偵查起訴。
    理  由
壹、證據能力部分：
一、按被告以外之人（包括證人、鑑定人、告訴人、被害人及共
    同被告等）於檢察事務官、司法警察官或司法警察調查中所
    為之陳述，與審判中不符時，其先前之陳述具有較可信之特
    別情況，且為證明犯罪事實存否所必要者，得為證據，刑事
    訴訟法第159 條之2 定有明文。所謂「前後陳述不符」之要
    件，應就前後階段之陳述進行整體判斷，以決定其間是否具
    有實質性差異，惟無須針對全部陳述作比較，陳述之一部分
    有不符，亦屬之。本件告訴人甲○○、乙○○於警詢及原審
    審理時均曾為供述，惟觀其供述內容前後並不相符；另證人
    高燈增、高瑞隆於警詢及原審亦均有供述，惟其2 人於原審
    為證述時，就其於警詢時所為陳述內容，均未述及，可認其
    先後陳述不一，本院審酌其等4 人於警詢中之證述距案發日
    較近，當時記憶自較深刻，可立即反應所知，不致因時隔日
    久而遺忘案情，或事後串謀而故為迴護被告之機會，揆諸上
    開說明，其於警詢中所為之陳述，客觀上應具有較可信之特
    別情況，且亦為證明犯罪事實存否所必要，依上揭規定，其
    於警詢中之證言自有證據能力。
二、按被告以外之人於偵查中向檢察官所為陳述，除顯有不可信
    之情況者外，得為證據，同法第159 條之1 第2 項定有明文
    。本件告訴人甲○○、乙○○及證人高燈增、高瑞隆於檢察
    官偵查中所為之陳述（相驗卷第6 至8 頁），並未曾提及檢
    察官在偵查時有不法取供之情形，被告亦同意其4 人供述得
    作為證據，且亦無證據足以證明上開供述有顯不可信之情況
    ，依上說明，其於偵查中之證言自均具有證據能力。
貳、有罪部分：
一、上開犯罪事實，業經上訴人即被告丙○○（下稱被告）坦承
    不諱，並有上開3 筆土地登記謄本3 份（警卷第11、12頁；
    發查3603卷第13頁）、土地租賃契約書2 份（警卷第16頁、
    發查3603卷第21頁）、高雄縣政府91年1 月29日府地用字第
    0910012084號函（警卷第8 頁）、91年3 月8 日府地用字第
    0910034890號函（警卷第10頁）、91年5 月2 日府地用字第
    0910070243號函（發查3603卷第7 頁）、掛號郵件收件回執
    （偵8303卷第15頁、發查3603卷第9 頁）、存證信函（他23
    56卷第29頁、發查3603卷第24頁）、高雄縣旗山鎮非都市土
    地違規使用案件處理查報表（偵8303卷第4 頁、發查6303卷
    第6 頁）、高雄縣政府會勘紀錄3 份（偵8303卷第17頁、偵
    9280卷第41頁）、現場拍攝照片（警卷第15頁、偵8303卷第
    18、38頁、偵9280卷第16、54頁、他2356卷第31至40頁、原
    審卷一第44、45頁）、高雄縣政府91年7 月17日府地用字第
    0910124821號函附會勘紀錄（偵9280卷第41、42頁）、高雄
    縣政府93年12月6 日府建土字第0930249513號函附會勘紀錄
    （原審卷第19至21頁）附卷可稽，上開3 筆土地既屬非都市
    土地，已由主管機關依區域計畫法編定為特定農業區農牧用
    地，申請許可使用者依法自應檢附文件向目的事業主管機關
    申請核准。被告既未檢附文件申請許可使用，即擅自雇工挖
    採土石，此從前述高雄市政府3 紙函文內容可為左憑，顯然
    違反區域計畫法之有關規定，至堪認定。
二、按區域計畫公告實施後，不屬第11條之非都市土地，應由有
    關直轄市或縣（市）政府，按照非都市土地分區使用計畫，
    製定非都市土地使用分區圖，並編定各種使用地，報經上級
    主管機關核備後，實施管制。變更之程序亦同。其管制規則
    ，由中央主管機關定之，區域計畫法第15條第1 項定有明文
    。次按非都市土地經劃定使用分區並編定使用地類別，應依
    其容許使用之項目使用，而農牧用地雖容許使用於設置養殖
    設施，惟特定農業區除外（但屬室內循環水養殖設施經縣市
    農業主管機關核准者不在此限），非都市土地使用管制規則
    第6 條第1 項前段及其附表一各種使用地容許使用項目表第
    5 類亦有規定。被告所承租上開3 筆土地，其使用編定類別
    為特定農業區農牧用地，未經申請核准，不得擅自開挖土石
    作為釣魚場、文化館使用，被告竟未依前揭規定，申請核准
    使用，即擅自在上開3 筆土地挖採土石，轉賣牟利，經高雄
    縣政府依規定限期恢復土地原狀後，仍未予恢復原狀。是核
    被告所為，係違反區域計畫法第21條第1 項規定，應依同法
    第22條規定論處。被告先後2 次犯行，時間緊接，所犯又係
    構成要件相同之罪名，顯係基於概括之犯意為之，為連續犯
    ，應以一罪論，並加重其刑。
三、原審據以論處被告此部分罪刑，固非無見。惟查：被告所為
    尚不構成侵占或竊盜罪（理由詳後述），原判決認被告挖採
    土石轉賣牟利，係將有權使用上開土地合法占用該土石後，
    變易持有為所有之意思，逕自變更起訴法條，改論以侵占罪
    ，容有未合。被告上訴意旨認其係合法租用上開3 筆土地，
    有權挖採土石，此部分行為並未另涉竊盜或侵占罪嫌，指摘
    原判決不當，為有理由，自應由本院將原判決撤銷改判。審
    酌被告在非都市土地特定農業區之農牧用地挖採土石出售牟
    利，違反非都市土地之管制分區使用，有害於土地之整體發
    展與規劃，有損社會公益，犯後坦承犯行等一切情形，量處
    如主文所示第2 項之刑，並諭知如易科罰金之折算標準。
參、不另為無罪諭知部分：
一、公訴意旨另以：被告基於概括之犯意，未經申請核准，意圖
    為自己不法之所有，分別於91年2 月25日前後，及91年1 月
    15日前後數日，以每日1 萬元之代價，雇用知情之挖土機司
    機張敦仁或其他不詳姓名人士，擅自在上開3 筆土地盜採砂
    石外運牟利，因認被告另涉有刑法第321 條第1 項第3 款之
    竊盜罪嫌。
二、公訴意旨認被告另涉有竊盜罪嫌，無非係以告訴人乙○○、
    甲○○之指述，及證人高燈增、高瑞隆之證述情節，為其主
    要依據。經訊據被告坦承有於上開3 筆土地挖採之事實，惟
    堅詞否認有何竊盜或侵占之犯行，辯稱：伊雇工挖採上開土
    地，是要整地做魚塭之用，且均有與地主簽立契約，地主同
    意開挖等語。
三、經查：
  (一)高雄縣旗山鎮○○段2096、2096-1地號2 筆土地部分：
    1.本件緣起於告訴人甲○○收到高雄縣政府有關上開2 筆土
      地違反區域計畫法乙案，限期自行拆除恢復原狀，並科處
      9 萬元行政罰鍰之公文後，寄發存證信函予被告通知被告
      出面解決，未獲被告出面處理後，告訴人因而向高雄縣政
      府陳請，並阻止被告繼續整地，此觀卷附高雄縣政府91年
      1 月29日府地用字第0910012084號函、91年3 月8 日府地
      用字第0910034890號函、存證信函各1 份已明（他2356卷
      第27至30頁），先此敘明。
    2.被告與告訴人甲○○於90年12月27日簽立土地租賃契約書
      ，由被告向甲○○承租坐落高雄縣旗山鎮○○段2096、20
      96-1地號2 筆土地，租賃期間自91年1 月1 日起至95年12
      月31日止，有土租約書在卷可稽，且為雙方不爭之事實，
      而依該土地租賃契約之約定，告訴人同意被告申請即開發
      及開挖魚池釣場和休閒廣場；告訴人同意被告土地開發、
      開挖設計國際觀光貿易事業休閒廣場等情，此觀該租賃契
      約第2 條、第11條之約定已明，足徵被告對於上開2 筆土
      地享有開挖之權利，徵諸被告租用上開土地，其目的在於
      開挖魚池釣場及休閒廣場，而雙方就開挖或開發之範圍（
      包括面積、深度）並未明確約定規範，衡情被告自有任意
      挖採土石之必要，此應為出租人即告訴人於同意出租上開
      土地時，即已知情，此從告訴人甲○○於偵訊時曾供述我
      當初是同意被告開挖魚池之語（發查2726卷第3 頁）可為
      佐憑。被告既是要開發上開2 筆土地，用來做為魚池釣場
      及休閒廣場，則其挖採土石乃必然之舉，且依其使用目的
      ，亦可推知其挖採之範圍甚廣，且無將所挖採之土石全數
      堆置於現場之可能，是以若所挖採之土石具有經濟價值，
      被告自有自由處分之權利，應屬當然。
  (二)高雄縣旗山鎮○○段2015地號土地部分：
  　1.被告於90年12月28日與乙○○簽立土地租賃契約，向乙○○承租坐落高雄縣旗山鎮○○段2015地號土地，租賃期間
      自91年1 月1 日起至93年12月31日止等情，有租賃契約在
      卷可證（發查3603卷第21頁），而觀之該租賃契約第7 條
      約定，於租賃期間，被告若有挖深土地或改裝設施，在租
      賃期滿時，應即日將土地填平約等高於路面交還地主等情
      ，佐以告訴人於警詢時供述：葉某稱要養蝦子及展示海產
      商品等語（偵12525 卷第第3 頁），可證被告於租用上開
      土地期間，亦有挖採土石之權利甚明，換言之，告訴人乙○○於簽訂上開租賃契約時，衡情應有同意被告挖採土石
      之明示或默示之同意，足可認定。
    2.另依前揭論述，被告租用上開土地，其目的在於養蝦子及
      展示農產商品，則其挖採土石乃必然之舉，此由卷附契約
      書第7 條記載「挖深土地」之語，亦可作為佐憑；再觀之
      租賃契約之記載，內容僅有上述「挖深土地」之語，亦即
      雙方就挖採之範圍（包括面積、深度）並未予以明確約定
      規範，足徵被告應有任意挖採土石之權利，亦已顯然。另
      從被告上揭租用此筆土地之使用目的，亦可推知其挖採之
      範圍甚廣，當無將所挖採之土石全數堆置於現場之可能，
      是以若所挖採之土石具有經濟價值，被告自有自由處分之
      權利，亦屬當然。
  (三)綜上論述，被告對於上開3 筆土地既有任意挖採土石之權利
    ，而依其租用土地之使用目的，自無將所挖採之土石棄置於
    現場，而妨害其使用此3 筆土地之目的，是以若所挖採之土
    石具有經濟價值，被告予以處分，乃其原始權利之延伸，並
    無任何不法可言，原判決認被告將所挖採之土石變賣牟利，
    係犯侵占罪，實屬誤會。告訴人甲○○係因遭高雄縣政府科
    處行政罰鍰，始出面阻止被告續行開發；另告訴人乙○○則
    是因發現土地施工過當，才出面阻止，是以其等2 人指述被
    告在上開3 筆土地挖採土石，未經其同意云云，均與事實不
    符，不足信採。另證人高燈增、高瑞隆2 人指稱並未同意被
    告在上開土地挖採云云，亦與前揭論述不符，亦不足作為不
    利於被告之證據。公訴意旨僅憑上開指述，遽認被告涉有竊
    盜罪嫌，尚嫌無據。至於被告上述挖採土石之行為，是否逾
    越租賃契約之約定，此乃民事糾紛，在租賃契約未合法終止
    前，對被告挖採土石之權利並不生影響，附此敘明。此外，
    復查無其他積極證據足以證明被告有何竊盜犯行，本應為無
    罪之諭知，然因起訴意旨認此部分與前揭有罪部分有牽連犯
    之裁判上一罪關係，爰不另為無罪判決之諭知。
據上論結，應依刑事訴訟法第369 條第1 項前段、第364 條、第
299 條第1 項前段，區域計劃法第21條第1 項、第22條，刑法第
11條、第56條、第41條第1 項，罰金罰鍰提高標準條例第2 條，
判決如主文。
本案經檢察官陳國全到庭執行職務。
中　　華　　民　　國　　94　　年　　4 　　月　　27　　日
                  刑事第七庭    審判長法  官  莊飛宗
                                      法  官  曾逸誠
                                      法  官  黃三友
以上正本證明與原本無異。
不得上訴。
中　　華　　民　　國　　94　　年　　4 　　月　　27　　日
　　　　　　　　　　　　　　　　　　　書記官  黃玉珠
附錄本件判決論罪科刑法條：
區域計畫法第22條
違反前條規定不依限變更土地使用或拆除建築物恢復土地原狀者
，除依行政執行法辦理外，並得處6 個月以下有期徒刑或拘役。
